【裁判字號】    89,上易,15
【裁判日期】    890607
【裁判案由】    拆屋還地
【裁判全文】
臺灣高等法院臺南分院民事判決  八十九年度上易字第十五號  Ｊ
      上  訴  人  甲  ○  ○
                  乙  ○  ○
      右二人共同
      訴訟代理人  蔡  敬  文  律師
      被上訴人    丙  ○  ○  .
      被上訴人    丁  ○  ○  .
      右二人共同
      訴訟代理人  王  燕  玲  律師
                  郁  旭  華  律師
      複代理人    陳  郁  芬  律師
右當事人間請求拆屋還地事件，上訴人對於臺灣臺南地方法院中華民國八十八年九月
十六日第一審判決（八十八年度訴字第二○○號），提起上訴，本院判決如左：
      主      文
上訴駁回。
第二審訴訟費用由上訴人乙○○負擔五分之三，餘由上訴人甲○○負擔。
      事      實
甲、上訴人方面：
  一、聲明：求為判決：（一）、原判決廢棄。（二）、被上訴人在第一審之訴及假
      執行之聲請均駁回。
  二、陳述：除與原審判決記載相同者，予以引用外，另補稱：
（一）、上訴人之父張趕向系爭土地其他共有人鄒和尚、鄒華、鄒番伏、鄒才等人（
        下稱鄒和尚等人）購買渠等應有部分，當時因格於農地無法過戶，故上訴人
        之父張趕於給付價金完畢後，鄒和尚等人則將系爭土地交付上訴人之父張趕
        使用收益，張趕即於民國（下同）四十八年七月即已建有磚石造房屋，並設
        籍於系爭土地上（門牌為台南縣山上鄉玉峰村蚵殼潭一之一號），嗣上訴人
        之父張趕死亡，由上訴人二人繼承使用管理人之地位，此項事實，有台南縣
        稅捐稽徵處地價稅繳款書上明載上訴人二人為鄒和尚等人之管理人足稽，準
        此表示上訴人之父張趕與鄒和尚等人間存有買賣關係，否則，上訴人豈願無
        端擔任管理人負責繳納多年地價稅之理？
（二）、兩造間就系爭土地之持分既有買賣關係，且上訴人長久以來又係系爭土地之
        管理人，負責繳納地價稅之義務，又被上訴人復久未居住使用系爭土地，衡
        情，則系爭土地早已交付上訴人管有、使用，至為明顯，從而被上訴人依「
        誠信原則」，自不得提起本件訴訟請求上訴人拆屋還地。至其他共有人長久
        以來就上訴人之管有、使用，並未有所異議，縱令有所異議，亦應由渠等提
        起本訴訟始合。從而被上訴人提起本件訴訟，殊有「權利濫用」之嫌！
  三、證據：除援用於第一審所提之證據外，另補提台南縣稅捐稽徵處地價稅繳款書
            影本乙件及台南縣稅捐稽徵處新化分處函影本乙件為證。並聲請訊問證
            人江榮宗、楊茂杞。
乙、被上訴人方面
  一、聲明：求為判決：上訴駁回。
  二、陳述：除與原審判決記載相同者，予以引用外，另補稱：
      按上訴人主張其父張趕曾向本案系爭土地共有人鄒和尚、鄒華、鄒番伏、鄒才
      等人購買渠等應有部分，當時因鑒於農地無法過戶，故鄒和尚等人將系爭土地
      交付上訴人之父張趕擔任管理人使用收益，認兩造間存有買賣關係云云，被上
      訴人否認之。況係爭土地共有人鄒和尚早於昭和五年（民國十九年）六月十三
      日死亡，鄒華於昭和三年（民國十七年）一月三十一日死亡，鄒才於大正十二
      年（民國十二年）七月二十二日死亡（詳參卷附戶籍謄本），上訴人之父張趕
      係於民前四年二月二十一日出生（詳參卷附台南縣山上鄉戶政事務所八八南縣
      戶字第六○六號函），於鄒才死亡時，年方十六歲，殆無可能有此資力向鄒才
      等人購買土地，且土地法及農業發展條例關於農地移轉之限制規定，分別於民
      國十九年六月三十日及六十二年九月三日方公佈施行，如上訴人之父張趕確有
      向鄒才等人購買土地，實無不能辦理移轉登記之限制，足證上訴人所述有向鄒
      才等人購買土地云云，並不實在。又上訴人所呈之台南縣稅捐稽徵處地價稅繳
      款書，並無任何張趕為鄒才等人管理人之記載，且台南縣稅捐稽徵處新化分處
      亦函覆稱本案係爭土地查無張趕、乙○○為管理人之課稅資料（詳參卷附函文
      ），足證張趕並非係爭土地之管理人，至於根據土地卡記載，甲○○係分別自
      七十七年及八十二年方為鄒華及鄒才之管理人，乙○○係自八十二年方為鄒和
      尚之管理人，惟是時鄒才等人早已死亡多年，殆無可能將土地交付渠等管理，
      上訴人顯係以非法手段登記為系爭土地之管理人，亦無足為渠等得佔用係爭土
      地之合法權源。
  三、證據：除援用於第一審所提之證據外，另補提戶籍謄本三份為證。
      理      由
一、本件被上訴人起訴主張：坐落台南縣山上鄉牛稠埔七五地號土地，為被上訴人與
    上訴人及原審共同被告張老見、張海文暨訴外人鄒蘇瑞等多人共有，而共有人間
    並無分管約定，詎上訴人未經被上訴人及共有人之同意私自占用超過其應有部分
    之土地，建築房屋、庭院、倉庫等建物使用，顯已侵害其他共有人之共有權利，
    爰本於民法第七百六十七條之規定，求為判命上訴人將占有系爭土地之地上物拆
    除，並將土地交還被上訴人及共有人全體之判決。
二、上訴人則以；其父張趕曾向其他共有人即鄒和尚、鄒華、鄒番伏、鄒才等人購買
    系爭土地，但未辦理所有權移轉登記，其既為共有人並另向其他共有人購買系爭
    土地，則其占有使用土地即非無權占有等語，資為抗辯。
三、經查：坐落台南縣山上鄉牛稠埔七五地號土地，為被上訴人與上訴人及原審共同
    被告張老見、張海文暨訴外人鄒蘇瑞等人所共有，有土地登記簿謄本在原審卷可
    按（見原審卷第六－一五頁）。而上訴人乙○○所有鐵皮造棧房及磚造庭院分別
    占用系爭土地如附圖所示Ｅ、Ｆ部分，面積各為七十五點六九平方公尺及五十四
    點五平方公尺；上訴人甲○○所有磚造住宅及加強磚造住宅則分別占有系爭土地
    ，如附圖所示Ｇ、Ｈ部分面積各為二十點五平方公尺、五十一點七五平方公尺之
    事實，業經原審勘驗現場並命管轄地政機關即台南縣新化地政事務所鑑測屬實，
    亦有勘驗筆錄暨該地政機關函復之複丈成果圖可稽，並為兩造所不爭執，自堪信
    為真實。惟被上訴人主張上訴人占用系爭土地，並無任何合法權源，上訴人應將
    系爭地上物拆除，並將系爭土地交還被上訴人及共有人全體乙節，則為上訴人所
    否認，並以前開等語置辯。是本件所應審究者乃上訴人占用系爭土地有無正當權
    源？茲查：
（一）上訴人抗辯其父張趕曾向其他共有人即鄒和尚、鄒華、鄒番伏（即被上訴人丁
      ○○之被繼承人）、鄒才（即被上訴人丙○○之被繼承人）等人購買系爭土地
      ，固據提出台南縣稅捐稽徵處地價稅繳款書影本、台南縣稅捐稽徵處新化分處
      函影本各乙件為證。並聲請訊問證人江榮宗、楊茂杞。然查依台南縣稅捐稽徵
      處新化分處之土地卡記載，系爭土地所有權人分別為鄒華八分之一、管理人甲
      ○○自七十七年至八十八年課徵地價稅；鄒和尚持分八分之一、管理人張金能
      （應係乙○○之誤）自八十二年至八十八年課徵地價稅；鄒才持分八分之一、
      管理人甲○○自八十二年至八十六年課徵地價稅，至於上列地價稅由何人繳納
      七十七年前之地價稅，因已逾保存期限，已無資料可稽；另該筆土地查無張趕
      為管理人之資料，有該處八十九年三月二十三日八九南縣稅新分二字第八九０
      一０００號函附卷可稽。是上訴人所提之地價稅單僅能證明渠等曾於前揭期間
      內曾以鄒和尚、鄒華、鄒才等人之管理人之身分繳納地價稅，而依土地稅法第
      三條第二項及第四條之規定，土地使用人或管理人本得為地價稅納稅義務人，
      是該地價稅之繳納，無法用以推認上訴人與其他共有人即鄒和尚、鄒華、鄒番
      伏、鄒才間即有買賣關係存在。另證人江榮宗即上訴人甲○○之姊夫雖證稱：
      我聽我丈人張趕說土地以前祖先買的，何時向何人買的不知情」等語在卷，然
      上訴人主張系爭土地係張趕所購買，證人則稱係聽張趕說是祖先所購買，二者
      已有不同，且證人亦稱其係聽張趕說，顯未親自參與買賣事宜，其證詞已難採
      信。再證人楊茂杞則證稱：大約民國四十六年我們本來要買那塊地要向誰買不
      知，如何買不知道，甲○○向誰買的也不知道等語在卷，則顯見楊茂杞並不知
      悉張趕購買系爭土地事宜，其證詞自不能為上訴人有利之證據。況查鄒和尚早
      於昭和五年（民國十九年）六月十三日死亡、、鄒華係於昭和三年（民國十七
      年）一月三十一日死亡、鄒才則於大正十二年（民國十二年）七月二十二日死
      亡，有戶籍謄本三份在卷可按。而上訴人父張趕係民前四年二月二十一日出生
      ，有戶籍謄本附原卷可按（原審卷第一二一頁），則鄒才死亡之時，張趕年僅
      十六歲，其有無資力購置系爭土地，更屬可疑。上訴人既無法舉證證明其被繼
      承人張趕曾向被上訴人之被繼承人鄒才等人購置系爭土地，對被上訴人而言，
      自難認因買賣標的物之交付，而有合法占有權源，是其上開抗辯，已無足取。
（二）再按所有人對於無權占有或侵奪其所有物者，得請求返還之。對於妨害其所有
      權者，得請求除去之，民法第七百六十七條定有明文。又按各共有人按其應有
      部分，對於共有物之全部雖有使用收益之權，惟共有人對共有物之特定部分使
      用收益，仍須徵得他共有人全體之同意，非謂共有人得對共有物之全部或一部
      有自由使用收益之權利。如共有人不顧他共有人之利益，而就共有物之全部或
      一部任意使用收益，即屬侵害他共有人之權利，各共有人得訴請被告向共有人
      全體返還共有物，最高法院分別著有六十二年度台上字第一八０三號、三十七
      年度上字第六七０三號判例足資參照。上訴人乙○○、甲○○雖為系爭土地之
      共有人，然未證明已得其他共有人之同意而建屋使用，則揆諸上開判例意旨，
      即屬侵害其他共有人之權利，則被上訴人本於所有物返還請求權，行使權利，
      實難認係違反誠信原則或權利濫用，是上訴人此部分之抗辯，亦不足取。
四、綜上所述，本件被上訴人主張同為共有人之上訴人未經其他共有人之同意，而無
    權占用如附圖所示編號Ｅ、Ｆ、Ｇ、Ｈ部分之土地，應堪採信；上訴人否認其為
    無權占有，已非實情，而不足取；從而被上訴人依民法第七百六十七條物上請求
    權及同法第八百二十一條之規定，請求上訴人將如附圖編號Ｅ、Ｆ、Ｇ、Ｈ所示
    地上建物拆除，將土地交還被上訴人及共有人全體，為有理由，應予准許。原審
    據此而為上訴人敗訴之判決，並酌定相當之擔保金額准許假執行之聲請，經核並
    無違誤，上訴意旨任意指摘原判決不當，並求為廢棄改判，非有理由，應予駁回
    。
五、本件事証已明確，兩造其餘攻擊、防禦方法及舉証，因與本判決判斷結果，不生
    影響，爰未逐一論述或傳訊，併此敘明。
六、據上論結，本件上訴為無理由，爰依民事訴訟法第四百四十九條第一項、第八十
    五條第一項但書、第七十八條，判決如主文。
中      華      民      國    八十九    年      六      月      七      日
                                    臺灣高等法院臺南分院民事第二庭
                                        審判長法官  吳    志    誠
                                        法      官  葉    居    正
                                        法      官  李    素    靖
右為正本係照原本作成。
不得上訴。
中      華      民      國    八十九    年      六      月      九      日
                                        法院書記官  林    鈴    香


司法院資訊處製作；財團法人民間司法改革基金會備份。
